臺灣屏東地方法院民事裁定　　　　　 100年度消債抗字第14號
抗　告　人
即 債務 人　曾德岳
相　對　人
即 債權 人　萬泰商業銀行股份有限公司
法定代理人　盧正昕
相　對　人
即 債權 人　日盛國際商業銀行股份有限公司
法定代理人　黃錦瑭
相　對　人
即 債權 人　磊豐國際資產管理股份有限公司
法定代理人　張司政
相　對　人
即 債權 人　台灣土地開發股份有限公司
法定代理人　邱復生
相　對　人
即 債權 人　裕融企業股份有限公司
法定代理人　嚴凱泰
上列抗告人就其聲請裁定免責事件，對於民國100 年8 月4 日本
院100年度消債聲字第27號裁定提起抗告，本院裁定如下：
    主      文
抗告駁回。
抗告程序費用新臺幣壹仟元由抗告人負擔。
    理      由
一、原裁定意旨略以：
(一)、抗告人主張其每月收入新臺幣（下同）70,000元，除須支應
    全家生活開支外，另須負擔每月房貸41,500元，以致積欠債
    務。惟據相對人提出之抗告人消費紀錄及借貸歷史明細觀之
    ，抗告人持有相對人萬泰銀行、日盛銀行、大眾銀行、中華
    銀行之信用卡及現金卡，消費內容多為預借現金、加油費用
    等，且另積欠台灣土地開發（股）公司489,738 元之房屋貸
    款、裕融企業公司153,451 元之汽車貸款，然雖無法確知抗
    告人如何運用貸得資金，惟抗告人積欠債務之原因幾為預借
    現金及信用卡消費，並多為密集性之消費型態，大多只繳納
    最低應繳金額，隨即又有多筆大額借款，足徵抗告人於清償
    能力不足之情形下，猶未撙節開銷，據實控制支出，避免不
    必要之花費以降低負債，則其恣意花費任令債務增加至難以
    負擔而終致不能清償；再者，抗告人平均月收入70,000元扣
    除房貸後，每月可用於全家日常生活費用為28,500元，惟抗
    告人與母、姐、弟同住，生活費用應與其他扶養義務人共同
    分擔，抗告人之弟曾德金既能按月繳納每月高達34,000元之
    房貸，具有一定經濟能力，抗告人配偶當時從事短期工作，
    亦有收入所得，均可分擔日常生活支出，縱有所不足而須以
    信用卡及借貸週轉，於借支10,000至20,000元範圍內或可認
    為未逾合理範圍，然若單月平均消費或借貸款項顯逾上開數
    額者，則認有浪費之情事，應無須如此頻繁及大額借貸現金
    ，是抗告人主張因負擔房貸導致須借貸維持生活開銷而致債
    務累積，顯不可採，從而，抗告人主張免責尚屬無據。且相
    對人均具狀表明不同意抗告人免責，爰為不免責之裁定等語
    。
二、本件抗告意旨略以：
(一)、伊負債原因實為伊為登記名下的房子繳納房貸及日常生活開
    銷所造成，並無奢侈、浪費之情事。又伊需向銀行貸款係因
    伊弟弟曾德金未依伊母親曾鍾和妹、大姊曾台玉之要求繳納
    房貸致伊負擔增加，伊配偶李信穎當時在家照顧小孩未外出
    工作，無任何收入，伊每月除需繳納房貸41,500元，尚須負
    擔一家四口及母親曾鍾和妹、大姊曾台玉、弟弟曾德金日常
    生活開銷，縱每月有70,000元之收入，仍不足支付。
(二)、伊為還款，不斷地以卡養卡、以債養債之分期償還，此由伊
    相關信用卡消費明細中大都均為分期償還金可見，故伊是被
    銀行高利拖垮，而非有奢侈、浪費之消費行為。另外，抗告
    人之配偶患有重度憂鬱症、甲狀腺癌，求職不易，需抗告人
    扶養照顧並聲明：原裁定廢棄，請准免責之聲請。
三、按法院為終止或終結清算程序之裁定確定後，除別有規定外
    ，應以裁定免除債務人之債務。債務人有下列各款情形之一
    者，法院應為不免責之裁定。但債務人證明經普通債權人全
    體同意者，不在此限：二、隱匿、毀損應屬清算財團之財產
    ，或為其他不利於債權人之處分。四、因浪費、賭博或其他
    投機行為，致財產顯然減少或負擔過重之債務，而生開始清
    算之原因。債務人有前條各款事由，情節輕微，法院審酌普
    通債權人全體受償情形及其他一切情狀，認為適當者，得為
    免責之裁定。消費者債務清理條例第132 條、第134 條第2
    款、第4 款、第135 條分別定有明文。所謂為其他不利於債
    權人之處分，係指隱匿、毀損以外不當減損清算財團之行為
    ，例如廉賣財產或贈與即屬之。另所謂浪費或投機行為，係
    指債務人於顯見其經濟狀況不佳之情形下，猶恣意揮霍、投
    機，生活支出超過個人收入所應支出之程度，或心存僥倖冀
    以一時之小投資以博取大利益，因致負擔更大債務，核其所
    為，於清算之原因有可歸責性，自有加以制止之必要，尚不
    宜使之免責。而有無浪費或投機行為，端視債務人從事該行
    為時有無詳實之償還計畫，或有無以過去實證印證投資收益
    有相當或然率，或有政府、產業預定計畫等事實，倘無償還
    計畫、其他預定收入、過去實證或政府產業預定計畫等，僅
    是先行花費或以射倖心態從事投機時，即屬之，自不應認可
    免其還款之責。
四、經查：
(一)、本件聲請人依本條例聲請更生，前經本院裁定開始清算程序
    ，嗣因清算財團之財產不敷清償財團費用及債務，本院以99
    年度司執消債清字第53號裁定清算程序終止確定在案。查抗
    告人自陳每月收入為70,000元，現為泥水車司機，（見本院
    99年度清債清字第44號卷第177 頁、本院卷第2 頁背面），
    98年度申報所得每月為40,480元，亦有財政部臺灣省南區國
    稅局98年度綜合所得稅各類得資料清單為證（見本院99年度
    清債清字第44號卷第182 頁），足見抗告人尚有固定工作收
    入。再者，抗告人雖主張每月需繳納房貸41,500元，然觀諸
    抗告人之債權人清冊（見本院99年消債清字第44號卷第54頁
    及背面），債權種類多為信用貸款、現金卡及信用卡，而房
    貸本金亦僅為600,000 元，故抗告人所述每月因需繳納房貸
    41,500元以致積欠大筆欠款，顯非事實。另抗告人現為49歲
    ，正值壯年應可積極增加收入以提高其清償能力，為促其努
    力清償債務早日重建其經濟生活，自難遽准其免責。又本件
    於法院裁定開始清算程序，並同時終止清算程序，故普通債
    權人等於此清算程序中並未獲分文分配，而依債權表所示，
    抗告人之債務合計2,316,755 元, 若法院准許抗告人免責，
    有違公平正義。
(二)、經原審通知全體無擔保債權人及債務人，對於抗告人是否應
    予免責乙節表示意見，債權人萬泰銀行、日盛銀行、磊豐國
    際資產股份有限公司及裕融企業股份有限公司具狀表示反對
    抗告人免責，揆其理由多為抗告人欠款內容多為預借現金等
    非必要性之奢侈消費，顯係浪費導致其無法負擔債務，且抗
    告人既有工作薪資收入，卻仍不斷預借現金，致欠下鉅額債
    務，明顯為浪費財產及負擔過重之債務，其僅係謀求借款、
    消費卻無還款計劃，行為顯有相當之道德風險，法院即應為
    不免責之裁定，有卷附債權人萬泰銀行、日盛銀行、磊豐國
    際資產股份有限公司及裕融企業股份有限公司陳報狀及所附
    抗告人交易明細表為證（見本院100 年度清債聲字第27號卷
    第11頁至34頁）。本院稽之抗告人於各銀行預借現金之情形
    ，萬泰商業銀行股份有限公司90年11至12月提領70,000元、
    91年1 至11月提領213,000 元、92年3 至11月提領315,000
    元、93年1 至6 月提領130,000 元等；日盛國際商業銀行股
    份有限公司92年9 月12日至同年月25日提領29,129元、92年
    10月20日至93年5 月3 日提領6,207 元（見本院100 年度消
    債聲第27號卷11、25頁），遠超過抗告人之薪資收入及償債
    能力，抗告人顯然有浪費財產、大肆舉債之行為。又觀之抗
    告人僅以小額循環方式繳款，此有萬泰銀行及日盛銀行交易
    明細表為證，故抗告人既已知其自身經濟陷入困境，即應謹
    慎消費、撙節開支，節省生活非必要性開支，以求致力還款
    於各債權人，其明知該等借款並非其收入或信用能力所得償
    還，卻於無其他額外收入及詳實還款計畫下恣意借貸，任令
    債務累積至完全無法清償之地步，顯見抗告人自始即無還款
    之誠意，難認其未因浪費、投機行為致負擔過重之債務。
(三)、按受扶養權利者，以不能維持生活而無謀生能力者為限。前
    項無謀生能力之限制，於直系血親尊親屬不適用之。民法第
    第1117條定有明文。次按兄弟姐妹間之扶養義務係為偶然之
    例外現象，為親屬之補助的要素之一，須因一方有特殊情形
    不能維持生活者，他方始負扶助之義務，經查抗告人主張除
    須支應全家生活開支外，另負擔母親曾鍾和妹、大姊曾台玉
    、弟弟曾德金之日常生活開銷，然觀諸卷附戶籍資料（見本
    院卷第13頁至14頁），曾德金為47歲（53年11月7 日生），
    曾台玉為53歲（47年9 月25日生），渠等屆法定退休年齡分
    別尚有18、12餘年，仍有謀生能力，且抗告人亦未提出任何
    有曾台玉、曾德金有特殊情形而不能維持生活，是難認抗告
    人之大姐曾台玉、弟弟曾德金有受扶養之必要；又觀諸抗告
    人母親曾鍾和妹、大姊曾台玉、弟弟曾德金之戶籍地在屏東
    縣屏東市○○路405 巷100 弄3 之10號，亦與抗告人之住所
    不同，此有戶籍謄本附卷可稽（見本院卷第13頁），尚難認
    抗告人有何實際扶養母親、姊弟之情。
五、綜上所述，抗告人於借貸及消費時即已未審慎衡量己身之償
    債能力，而為過度之借貸，導致其負擔過重之債務，依消費
    者債務清理條例第134 條第4 款之規定，應裁定抗告人不免
    責，原審裁定駁回其免責之聲請，核無不合，抗告意旨指摘
    原裁定不當，提起抗告並請求本院裁定准予免責，非有理由
    ，應予駁回。
六、據上論結，本件抗告為無理由，依消費者債務清理條例第15
    條，民事訴訟法第495條之1第1項、第449條第1 項、第95條
    、第78條，裁定如主文。
中    華    民    國   100    年    10    月    21    日
                  民事第一庭    審判長法  官  柯彩燕
                                      法  官  胡晏彰
                                      法  官  羅培毓
以上正本係照原本作成。
如不服本裁定，得於收受本裁定正本10日內以有「涉及法律見解
具有原則上之重要性」為理由，向本院提出抗告狀（須附按他造
當事人之人數附繕本及繳納再抗告裁判費新臺幣１,000元）。
中    華    民    國   100    年    10    月    21    日
                                      書記官  張婉郁